【裁判字號】    90,保險上,7
【裁判日期】    920311
【裁判案由】    給付保險金
【裁判全文】
臺灣高等法院臺中分院民事判決  九十年度保險上字第七號
      上  訴  人  丁○○
                  甲○○
                  戊○○
                  丙○○
                  乙○○
      複  代理人  辛○○
      被上訴人    南山人壽保險股份有限公司
      法定代理人  己○○
      訴訟代理人  庚○○
                  癸○○
                  壬○○
右當事人間給付保險金事件，上訴人對於中華民國九十年三月二十日臺灣臺中地方法
院八十九年保險字第二九號第一審判決提起上訴，本院判決如左：
      主      文
上訴駁回。
第二審訴訟費用由上訴人負擔。
      事      實
甲、上訴人方面：
一、聲明：求為判決：
 (一)、 原判決廢棄；
 (二)、右開廢棄部分，被上訴人應給付上訴人丁○○、甲○○、戊○○、丙○○、乙
     ○○新台幣（下同）一百十七萬七千零五十元，應給付上訴人丁○○一百零三
     萬三千元，及均自起訴狀繕本送達翌日起至清償日止，按週年利率百分之十計
     算之利息。
 (三)、願供擔保，請准宣告假執行；
二、陳述：除引用原判決書之記載外，補稱：
 (一)、本件上訴人於原審係主張被上訴人業務員陳建成於招攬本件保險契約時未親自
     詢問被保險人向劉秋分，而係委託上訴人將要保申請書攜回請被保險人簽名後
     交返陳建成，並有提出上訴人丁○○與陳建成之對話錄音為憑。原審判決則認
     ，陳建成於原審做証時已否認此節，且對話錄音為丁○○在交談中單方之發話
     而為誘導式之對話，其電話交談之目的在錄音而非對話與溝通，且陳建成亦未
     在電話中明白表示知悉上訴人所主張之事實；且被保險人於發生保險契約爭議
     後，曾於八十八年九月九日致函被上訴人，其內容表達陳建成熱誠訴說之意旨
     ，衡度情理，果所述非屬事實，自不可能於該函中自述不利於己之事實。惟查
     ：
 １、據上訴人於原審所提呈之對話錄音譯文第二頁第八行起：「向：沒有，這是我
     個人看法，加保時我已有告知膝關節開刀置換及門診血紅素較低，如進入訴訟
     對你的壓力會不會比較大？陳：是，這是一定會有壓力沒有錯，但是這樣會出
     現一個問題，變成跟以前申訴部份不是打我們自己的嘴巴嗎？表示所有的事情
     我們都知道。」顯然上訴人在訴訟前，尚徵詢陳建成之意見，如據實提出訴訟
     ，是否會造成陳建成之壓力，陳建成不但未駁斥上訴人丁○○之說法，且還回
     應「變成跟以前申訴部分不是我們打自己的嘴巴」，由此可知，系爭保險契約
     要保申請書中之告知事項，確非由陳建成向被保險人詢問所得，且八十八年九
     月九日函文內容並非事實，故陳建成方有自打嘴巴之說。
 ２、根據前揭錄音譯文第三頁第八行起：「向：實際情形當初加保我有告知膝關節
     有開刀，現在事情已發生要如何處理比較圓滿想跟你研究聽聽你的意見為何？
     陳：我們當面研究好了，現在南山處理的方式以有這一部分這一部分的病歷未
     告知，以前我們主張不相關包含申訴也是這樣主張，但我們現在遇到的問題，
     起初公司主張兩條，一條為類風濕性關節炎，一條為貧血，後來才加上膝關節
     置換的問題。之前我們討論到的有一項膝關節置換的問題，類風濕性關節炎，
     貧血我們沒有討論到。」由上述對話亦可見陳建成不否認係由上訴人丁○○告
     知伊被保險人有膝關節置換之情形。此再比較前揭錄音譯文第四頁第二行起：
     「向：貧血在加保前好像有提到有門診，但是死亡跟這些疾病也沒有直接關係
     ？陳：沒有當初沒有提到貧血、類風濕關節炎這個問題，僅有提到膝關節置換
     ，也不是因類風濕關節炎才去做膝關節置換，這跟死亡原因沒有直接關係。如
     進入訴訟公司不可能僅提起一項未告知。向：當初加保時我有告知膝關節置換
     由公司體檢完成加保程序。陳：這意思是一樣，後來我去請教公司醫師的立場
     最在意貧血及類風濕關節炎，後來才提到膝關節置換的問題。向：對，就膝關
     節這方面的問題，當初我就是尊重你這一方面的專業，將要保書拿回來給我媽
     媽簽名後將要保書交給你完成加保程序，現在我有跟律師請教，跟公司申訴陳
     情沒有辦法達到效果，勢必須進入訴訟程序。陳：這樣不太理想，其實像貧血
     ，類風濕性關節炎，以貧血來講正常推論僅有門診幾次，不是故意違反告知，
     且類風濕性關節炎本來就沒有這個病，這兩項對身體影響比較大我們是真的不
     知道，膝關節部分對病歷影響有多大？陳建成對於丁○○提及有告知貧血乙節
     ，立即提出反駁，但對接下來丁○○提到伊有告知膝關節置換，且係由伊拿要
     保申請書回去給被保險人簽名，陳建成均末反駁，可知上訴人之主張非虛。況
     此節事實，若非當時之真實情形，陳建成怎麼可能在電話中完全不反駁，任由
     丁○○自言自語，而陳建成並參與討論？原審謂陳建成在錄音譯文中未明白表
     示知悉乙節，誠屬誤解，蓋對陳建成而言，上訴人所主張之事實，僅系「有」
     或「無」，不存在知悉與否之問題。
 (二)、被保險人對於要保申請書上之健康詢問事項，是否親自回答被上訴人之書面詢
     問乙節
 １、上訴人引用與被上訴人業務員陳建成之對話錄音帶，証明上開詢問事項，陳建
     成並未親自見到被保險人加以詢問。被上訴人九十年五月三十日答辯狀亦不否
     認錄音帶內容為陳建成與上訴人丁○○之對話。既然如此，則被上訴人之書面
     詢問並非由被保險人回答，無違反保險法第六十四條規定之虞。且此係因被上
     訴人之業務人員未按正常招攬程序辦理所致，並非被保險人故意不為任何回答
     ，應不可將此歸責於被保險人。
 ２、本件要保過程丁○○說明，其係基於陳建成之電話請託，告知伊是否能幫他找
     客戶，丁○○始憶起母親尚未投保，在取得母親首肯後，告知陳建成此節，因
     投保金額不高，陳建成不願親自前往，故請丁○○將要保書攜回，於向劉秋分
     簽名後，將之帶回交予陳建成，陳建成閱覽後發現向劉秋分未勾選健康聲明事
     項，遂於詢問丁○○後自行勾選，丁○○並未注意陳建成之勾選內容為何，又
     因丁○○雖在八十六年二月曾加入被上訴人公司業務員行列，但二～三個月即
     離職，距向劉秋分投保時已二年有餘，其本對保險招攬流程即非熟稔，復因時
     間久遠，早已淡忘，故未能及時發現糾正陳建成之錯誤。被上訴人以丁○○曾
     在二年前任職二～三個月之經歷，遽主張丁○○已擁有保險之專業知識，尚未
     有洽；況丁○○與陳建成有一定之友誼，實無道理懷疑陳建成有不當行逕之舉
     ，而於陳建成勾選完畢後，再三審閱要保申請書。
 (三)、被保險人於投保時漏未告知貧血及類風濕性關節炎乙節承上說明，保險人既未
     履行其說明之義務，業務人員復未見及被保險人，要保申請書上之回答又為陳
     建成勾選，則被保險人焉有隱匿不告之情。
 (四)、被保險人八十八年九月九日致被上訴人函內容之真實性
 １、被上訴人所呈丁○○信函中，對業務員陳建成歌頌之詞，係因本件事故發生後
     ，上訴人等一直仰賴陳建成辦理賠償事宜，故於致函被上訴人時，自不可能指
     摘陳建成之短處，事實上參酌上訴人所呈之錄音帶譯文，即可得該函文對陳建
     成之美言，並非屬實。
 ２、除上述之外，上訴人亦於九十年五月十八日上訴理由狀中針對此節詳為說明，
     茲引用之。
 (五)、本件被上訴人雖主張依保險法第六四條規定解除契約，惟經上訴人提出與被上
     訴人業務員陳建成之對話錄音，可知陳建成於招攬本件保險契約，根本未見到
     被保險人向劉秋分，其招攬過程有嚴重瑕疵，實不得再依保險法第六四條解除
     契約。其理由除前已說明之使用人觀念外，茲再補充理由如左：
 １、根據國內保險法權威教授江朝國老師之見解，保險人要求要保人或被保險人履
     行據實告知義務之前提，乃保險人應先盡其告知義務，蓋基於實質之契約自由
     原則及誠實信用原則，保險人對其書面詢問之問題，因技術性及專業性甚高，
     誠非一般人所得任意理解，故應得保險人於招攬時有說明之義務，使要保人或
     被保險人得充分理解問題之意義，俾便正確地回答。否則保險人不得任意解除
     契約。有關此間法理，茲檢附江朝國老師之論述供鈞院參酌；最高法院及高等
     法院判決，按上訴人前次所呈判決要旨，顯亦認同是項見解；
 ２、承上說明，保險人若未履行其告知義務，應不得主張保險法第六四條之解約權
     ，本件被上訴人之使用連被保險人之面均未見之，況乎說明相關詢問問題之內
     容？在此情形下，被上訴人自不得解除契約。
 (六)、本件被上訴人依保險法第六十四條規定解除契約，並不合理。蓋：
 １、原則上，保險事故發生後，若保險人查知要保人於訂約時有違反據實說明義務
     之事實，而該事實和保險事故之發生無因果關係者，保險人不得主張解除契約
     不負理賠之責，唯若能證明保險人若於訂約時知該事實，依一般核保原則即不
     會承保者，則保險人亦得解除契約免理賠之責，不論該未經據實說明事項和保
     險事故發生是否具有因果關係。同理，若屬保險人增加保費而得承保者，保險
     人於無因果關係之情形，不得主張解除契約免除賠償義務，而得增收保費而已
     。此即所謂「對價平衡說」之真諦！此見解為國內保險法權威學者江朝國教授
     之見解，相關文獻已於前次庭期上呈附卷可稽。
 ２、據被上訴人提出之核保準則，被保險人有貧血時，伊並不會立即拒保，而係查
     明貧血之原因，再作判斷。且被上訴人又提出醫學文獻，主張缺鐵性貧血與胃
     癌間具有因果關係。惟查：
 ３、依被上訴人自行提出之醫學文獻，其上亦清楚分析缺鐵性之原因，共有四大類
     十二小項，胃腸道因素只是其中之一。再參酌本件被保險人向劉秋芬是在八十
     七年二月十一日經醫師診斷為缺鐵性貧血，經二月治療後恢復正常，而在八十
     八年四月二十三日胃潰瘍住院，當時亦未發現胃癌，及至八十八年八月六日澄
     清醫院方檢查出胃癌，由此可知，向劉秋芬缺鐵性貧血在經二個月後恢復正常
     ，未再出現相同情形，並歷時一年六個月後始發現胃癌，二者間難謂有因果關
     係，否則，若係胃癌引起缺鐵性貧性，向劉秋芬之缺鐵性貧血症狀不可能治癒
     。
 ４、被上訴人在過去向劉秋芬因胃潰瘍住院，即認其與貧血無因果關係，故雖發現
     向劉秋芬有貧血之既往症，仍同意理賠向劉秋芬因胃潰瘍住院之醫療保險給付
     ，並於給付後以向劉秋芬違反據實告知義務解約，此有原審原証二被上訴人存
     証信函在卷可稽，顯見被上訴人亦知悉貧血與胃腸道疾病間不存在必然之因果
     關係，方會同意理賠胃潰瘍住院醫療給付，否則以被上訴人之專業，必然可知
     伊現所謂貧血與腸胃道疾病之因果關係，焉有不解約反而理賠之理？故被上訴
     人現臨訟翻異之舉，殊無可採。
 ５、向劉秋芬之系爭保險契約係在八十八年一月二十六日投保，當時向劉秋芬之缺
     鐵性貧血已治癒，縱有告知被上訴人，此項既往症亦未達當然拒保之程度，後
     因已治癒，未再服用藥物，又無其他腸胃道疾病之病史，顯見被上訴人並不會
     拒保。是故，依前揭江朝國教授之見解被上訴人解約之行為並不合法。
(七)、上訴人丁○○陳述：
 １、當時要保書是業務員陳建成拿給我轉交給家母簽名，簽完名我就直接交給陳建
     成，他跟家母並沒見過面。
 ２、被保險人告知事項，家母只是簽名，都是由陳建成填寫的，簽名與勾選之筆跡
     並不一樣。
 ３、有跟陳建成講膝關節疾病，也有提到貧血。
 ４、以前曾在被上訴人公司擔任業務員，但對作業程序不是很精通，所以祇作一、
     二個月就離職了。何況至本件加保時間，已事隔很久。
 ５、有受過職前訓練，但以個人所學，尚無法跟要保人作完整說明。
三、證據：引用原審立證方法。
乙、被上訴人方面：
一、聲明：求為判決駁回上訴。
二、陳述：除引用原判決書之記載外，補稱：
(一)、上訴人主張依該電話錄音之譯文，得證被保險人確實已盡告知義務云云，惟查：
 １、依被上訴人於原審所提之證據：親筆簽名之要保書，被保險人親筆致被上訴人
     公司之信函等證物及證人陳建成之證言，其皆為上訴人所不否認，而凡此證明
     均得證被保險人確實違反告知義務。
 ２、就該錄音帶內容而言，證人陳建成亦提到當初被保險人並沒有提到貧血、類風
     濕性關節炎的問題，並對上訴人之陳述加以強烈反駁，而此係在陳建成而不知
     情之情況下而錄製，內容必當可信。
 ３、由此可見，上訴人之主張係依電話錄音之斷章取義，所稱被保險人無違反告知
     義務之情事，殊不可採。
(二)、被上訴人係八十八年六月十六日收到病歷後發存證信函解約，上訴人是八十八年
    七月十三日收到，此為上訴人所不爭執，並有存證信函可證。
(三)、本件證人即公司業務員陳建成確有接觸被保險人本人，且錄音帶中陳建成亦有表
    明被保險人未盡告知之義務。上訴人主張有口頭告知貧血，與事實不符，如有告
    知，要保書怎會沒記載。
(四)、依被上訴人審核保險標準之資料及哈里遜內科學：關於如有缺鐵性貧血情形，均
    有發生胃腸道腫瘤之可能，本件被保險人有這種貧血之情形，所以必須調閱其病
    歷資料，由我們的核保部審核，一般情形如血液檢驗血色素低於八‧○，即與胃
    道腫瘤有因果關係。提出公司核保手冊一件。根據國軍八○三總醫院之檢驗，被
    保險人於八十七年四月九日的血液檢驗申請單上記載，被保險人的ＨＧＢ是五‧
    一g/d％，與八‧○g/d之標準相差甚多。血紅素低於八，即有發生癌症之可能。
    血紅素五點一，要保人有這種情形，一定會加強審核，並會調閱病歷資料了解其
    背後原因。
三、證據：除引用原審立證方法外，補提：被上訴人公司關於貧血之核保手冊，醫學
    文獻哈里遜內科學二版中冊第十一篇血液學和腫瘤學（麥格碓希爾出版社出版）
    影本，
      理      由
一、本件上訴人起訴主張：被保險人即訴外人向劉秋分於八十八年一月三十日與被上
    訴人訂立人身保險契約，其內容為南山二十年繳費終身增額壽險（保險金額二十
    二萬元），並附加二十年期定期壽險附約（保險金額七十八萬元）、癌症醫療終
    身保險附約（三單位）、住院醫療保險附約、住院費用給付保險附約、手術醫療
    保險附約及新人身意外傷害保險附約（保險金額二百萬元）；上開保險契約除身
    故之受益人為上訴人丁○○外，其餘為被保險人即向劉秋分本人。嗣被保險人於
    八十八年四月二十三日因「胃潰瘍併出血」、「糜爛性胃炎」住院治療，出院後
    依前揭保險契約向被上訴人請求給付，被上訴人雖依約理賠，卻同時以存證信函
    主張被保險人於投保前已罹患「貧血」、「類風濕性關節炎」等疾病，並赴醫治
    療，且於八十八年一月二十六日投保時即隱匿未告知被上訴人，依保險法第六十
    四條及保險契約條款之相關規定，解除前開保險契約。後被保險人於八十八年七
    月三十日赴澄清醫院就診，並於同年八月六日手術全胃切除，經切片檢驗，發現
    罹患胃癌併腹膜轉移，終於同年十月十一日死亡。保險法第六十四條第二項規定
    ：「要保人故意隱匿，或因過失遺漏，或為不實之說明，足以變更或減少保險人
    對於危險之估計者，保險人得解除契約；其危險發生後亦同。但要保人證明危險
    之發生未基於其說明或未說明之事實時，不在此限。」本件被保險人投保時未說
    明之事實，與嗣後所發生疾病顯無因果關係，依前揭規定，被上訴人之解除契約
    應屬無據。而被上訴人因被保險人胃癌門診及住院手術治療等醫療行為，應賠償
    之金額為一百十萬七千零五十元，身故給付為一百零三萬三千元，因除身故給付
    指定受益人為上訴人丁○○外，其餘並無受益人之指定，應將之列入被保險人之
    遺產，由全體繼承人繼承，爰依保險契約，求為命被上訴人給付上訴人丁○○、
    甲○○、戊○○、丙○○、乙○○一百十七萬七千零五十元，給付上訴人丁○○
    一百零三萬三千元，及均自起訴狀繕本送達翌日即民國八十九年八月二十六日起
    至清償日止，按週年利率百分之十計算之利息之判決。
二、被上訴人則以：依保險法第六十四條規定及被上訴人南山二十年繳費終身增額壽
    險保單條款第九條約定，要保人於訂約時對於被上訴人之書面詢問事項應據實告
    知，要保人故意隱匿，或因過失遺漏，或為不實之說明，足以變更或減少被上訴
    人對危險之估計者，保險人得解除契約。而由國軍台中總醫院附設民眾診療服務
    處中被保險人之就醫紀錄可知，被保險人確實於八十四年九月十四日因雙膝關節
    疼痛就診，診斷為雙膝側關節退化性關節炎，並於同年十一月十五日至八十八年
    四月十五日止複診，診斷為雙膝側膝關節退化性關節炎及貧血，顯然被保險人對
    其有上揭疾病係明知而不能諉為不知，而係爭保險契約投保時，業務員有依書面
    詢問事項對要保人詢問，且當時除證人陳建成在場外，並有本件上訴人丁○○在
    場，由證人陳建成詢問後代填要保書，並經被保險人審閱後親自簽名；而依要保
    書第三項之第八點、第九點及健康告知書第八項中第八點、第九點，書面詢問被
    保險人告知事項，詢問被保險人過去五年內，是否曾患有下列疾病，而接受醫師
    治療或用藥，被保險人對於貧血與類風濕性關節炎均各稱無；顯違反保險法第六
    十四條之告知義務，被上訴人自得解除契約。被上訴人已於八十八年七月十三日
    通知被保險人解除被上訴人與之所訂之第Ｚ000000000號壽險及其附約
    ，係因被保險人違反被保險人之告知義務，對於要保人之書面詢問事項未據實以
    答，故被上訴人依保險法第六十四條及保險契約之約定解除保險契約。又被上訴
    人係於八十八年七月十三日通知被保險人解除保險契約，而上訴人主張之相關危
    險事故理賠之事實係發生於被上訴人解除保險契約之後，自無保險法第六十四條
    第二項但書之適用。且其保險事故之發生係在被上訴人解除契約之後，被上訴人
    之無理賠之義務。換言之，保險人於保險事故發生前即發現要保人未盡告知義務
    ，即可根據保險法第六十四條規定解除契約，無庸再論其未盡告知義務之事項與
    危險事故之發生之間有無因果關係等語置辯。
三、本件上訴人主張被保險人即訴外人向劉秋分於八十八年一月三十日與被上訴人訂
    立南山二十年繳費終身增額壽險之人身保險契約，並附加二十年期定期壽險附約
    、癌症醫療終身保險附約、住院醫療保險附約、住院費用給付保險附約、手術醫
    療保險附約及新人身意外傷害保險附約；且各該保險契約除身故之受益人為上訴
    人丁○○外，其餘為被保險人本人。嗣被保險人於八十八年四月二十三日因「胃
    潰瘍併出血」、「糜爛性胃炎」住院治療，出院後依前揭保險契約向被上訴人請
    求給付，被上訴人已依約理賠；嗣遭被上訴人以被保險人於投保前已罹患「貧血
    」、「類風濕性關節炎」等疾病，且於投保時未據實告知為由，解除前開保險契
    約。後被保險人於八十八年七月三十日因病赴澄清醫院就診，並於同年八月六日
    手術全胃切除，經切片檢驗，發現罹患胃癌併腹膜轉移，終於同年十月十一日死
    亡等事實，業據上訴人提出保險契約影本、存證信函影本、澄清醫院診斷證明書
    影本、死亡證明書影本各一件及戶籍謄本三件等為證，且為被上訴人所不爭執者
    ，堪信上訴人主張此部分之事實為屬真實。又被上訴人抗辯其雖於八十八年一月
    三十日與被保險人訂立人身保險契約，惟已於八十八年七月十三日，以被保險人
    於投保前即患有「貧血」、「類風濕性關節炎」等疾病，且於投保時未據實告知
    被上訴人為由，以存證信函通知被保險人解除被上訴人與之所訂之第Ｚ0000
    00000號壽險及其附約等事實，亦已據被上訴人提出要保書影本、健康告知
    書影本、通知解除契約之存證信函及回執影本各一件為證，並該要保書及健康告
    知書上有關被保險人是否患有「貧血」、「類風濕性關節炎」均記載五年內未曾
    因之而受醫師治療、診療或用藥；且上訴人對於被保險人確於投保前即患有「貧
    血」、「類風濕性關節炎」疾病之事實並不爭執；復經原審向國軍台中總醫院函
    詢被保險人之就醫紀錄，被保險人確分別於八十四年十月十一日住院，在該院進
    行左膝全人工關節置換術及貧血治療二十二日，於八十七年二月九日住院，進行
    右膝全人工關節置換術及治療貧血之疾病十五天等情（見原審卷第一五八、一九
    八頁出院病歷摘要），有該院八十九年十二月十二日（八九）民診查字第一五八
    ０號函及函附之門診病歷表、住院病歷表附卷可稽；堪信被上訴人所主張此部分
    之事實亦為可採。
四、本件被上訴人與被保險人確有於八十八年一月三十日訂立南山二十年繳費終身增
    額壽險之人身保險契約及如上所述之附約，並被保險人已於八十八年十月十一日
    因胃癌併腹膜轉移死亡；及被保險人於向被上訴人投保前即已患有「貧血」、「
    類風濕性關節炎」疾病，且於向被上訴人要保時未記載於要保書及健康告知書而
    向被上訴人告知，復經被上訴人於八十八年七月十三日以存證信函通知被保險人
    解除契約，且已經送達被保險人等事實，既經認定如前所述。是本件所應審酌者
    為(一)上訴人主張本件保險契約訂立時，被保險人已經由上訴人丁○○對被上訴人
    之保險業務員即證人陳建成告知被保險人之健康情形，是被上訴人之業務員疏未
    選者，被保險人未違反告知義務；且被上訴人之業務員未親自向被保險人說明
    保險條款，即被上訴人未先盡其告知說明義務，上訴人亦無從得知有告知義務之
    存在，被上訴人不得主張解除契約是否有理由？(二)被上訴人以被保險人違反保險
    法第六十四條第二項告知義務之規定而解除契約是否合法有效？(三)上訴人主張被
    保險人投保時未說明之事項，與嗣後所發生胃癌併腹膜轉移死亡之疾病，顯無因
    果關係，依保險法第六十四條第二項但書之規定，被上訴人之解除契約應屬無據
    ，是否有理由？
五、上訴人主張本件保險契約訂約之招攬過程，係由證人陳建成將要保書委由上訴人
    丁○○帶回家給母親即被保險人簽名後，由上訴人丁○○交給證人陳建成，證人
    陳建成始詢問上訴人丁○○有關被保險人之健康情形，而由證人陳建成代為選
    要保書及健康告知書，且上訴人丁○○已對證人陳建成說明被保險人有膝關節疾
    病及貧血等，係證人陳建成疏未選者；且被上訴人之業務員未親自向被保險人
    說明保險條款，即被上訴人未先盡其告知說明義務，上訴人亦無從得知有告知義
    務之存在；而證人陳建成為被上訴人之使用人，被上訴人自應就其過失負同一之
    責任，上訴人未違反保險法六十四條之告知義務等語。被上訴人則以系爭保險契
    約投保時，證人陳建成有依書面詢問事項對要保人詢問，且當時除證人陳建成在
    場外，並有本件上訴人丁○○在場，由證人陳建成詢問後代填要保書，並經被保
    險人審閱後親自簽名等語置辯。惟按當事人主張有利於己之事實者，就其事實有
    舉證之責任，民事訴訟法第二百七十七條前段定有明文；本件系爭要保書上需填
    載有關被保險人之生出年月日、身分證號碼、住所、電話及受益人等資料，均需
    被保險人之說明，始得完成有關詢問事項之填寫，而要保人即被保險人既已於其
    上簽名認可；則該要保書係基於被保險人之說明後選者，為屬常態事實，非基
    於被保險人之說明而選則為變態事實，上訴人主張非基於被保險人之說明而為
    選，自應就其主張之事實負舉證之責任。上訴人主張之上揭事實雖據其提出八
    十九年二月二十四日上訴人丁○○與證人陳建成電話交談錄音帶之譯文一件為證
    ；惟為被上訴人所否認，且據證人陳建成於原審亦證稱：「本件的保險契約是我
    承保的，我知道向劉秋分有膝關節部分的病史，貧血部分我不知道，我認為膝關
    節部分沒有關係，所以就跟他承保。要保書上的告知事項是我一一向向劉秋分詢
    問後依據他所言代為填載，她都知道我都幫她勾「否」，最後他再簽名。我詢問
    的對象是他本人，我是在他們家向他詢問的」等情。已足見被上訴人所辯，並非
    不可採。且查上訴人所提出之錄音帶譯文，有關本件保險契約之招攬過程及被保
    險人之健康事項等，多係上訴人丁○○在電話交談中單方之發話而為誘導式之對
    話，並加以錄音，其電話交談之目的在錄音而非對話與溝通，且證人陳建成亦未
    在電話中明白表示知悉上訴人所主張之事實，自不足為有利於上訴人事實之認定
    。且上訴人丁○○於本院自承以前曾在被上訴人公司擔任業務員，有受過職前訓
    練，並曾任職一、二個月（見本院卷第七七、七八頁準備程序筆錄），而指導要
    保人填寫要保書及健康告知書係業務員之重要、基本且必備之工作能力，且通常
    人僅須經提示即可填寫，例如：於告知事項欄有列舉之病史即勾選「是」，無則
    勾選「否」等等，並非高深之專業知識，不須上訴人丁○○所稱對作業程序之精
    通，即可輕易為之。縱如上訴人所稱本件保險契約訂約之招攬過程，係由證人陳
    建成將要保書委由上訴人丁○○帶回家給其母即被保險人簽名後，由上訴人丁○
    ○交給證人陳建成云云，然上訴人丁○○將要保書交其母親填寫時，以其曾受保
    險業務員之職前訓練及從事一、二月之業務員之經歷，自應知悉要保書及健康告
    知書如何填寫及要保人之告知義務，並指導其母填寫，不待陳建成多作說明，即
    可知被保險人之告知義務。上訴人以被上訴人之業務員未親自向被保險人說明保
    險條款，上訴人無從得知有告知義務之存在云云，顯不足採。復參以被保險人於
    與被上訴人發生解除保險契約之糾紛後，曾於八十八年九月九日致函被上訴人，
    該函內容說明二部分，被保險人明白表示「被保險人經貴公司陳區經理（按即證
    人陳建成）多次告知保險之意義與功能，遂於八十八年一月二十六日投保上訴（
    為「述」之誤）保險契約，本著信任、肯定的態度簽署，陳區經理的熱誠不厭其
    煩的訴說，令被保險人為之感動．．．」等語，足見本件保險契約之招攬及訂定
    ，非如上訴人所指證人陳建成不曾與被保險人見面解說。雖上訴人主張被保險人
    對證人陳建成之美詞，係因事故發生後，一直仰賴證人陳建成代為辦理理賠事宜
    ，故致函被上訴人時自不可能指摘證人陳建成之短處等語。然查，被上訴人已於
    八十八年七月十三日以存證信函通知被保險人解除保險契約，斯時兩造已因保險
    契約事宜發生糾葛，且有引發訴訟之可能，被保險人於八十八年九月九日致函被
    上訴人時，若所述非屬事實，衡情自不可能於該函中自述不利於已之事實，而陷
    已於不利之地位，並授被上訴人以柄，雖智愚者，皆不為也；是上訴人主張被上
    訴人之保險業務員並未親自對被保險人解說保險契約條款，有未盡保險人之告知
    義務，及要保書及健康告知書上未填載被保險人有關「貧血」、「類風濕性關節
    炎」病史，係證人陳建成過失未載等事實，因認證人陳建成為被告之使用人，應
    與證人陳建成之過失負同一之責任，被上訴人不得為解除契約等，即不可採；被
    上訴人所辯其招攬本件保險契約之業務員即證人陳建成有依書面詢問事項對要保
    人詢問，並代為填載後，因被保險人簽名等事實，應屬可採。
六、按保險為最大善意之契約，訂立契約時要保人及被保險人對於保險人之書面詢問
    ，應據實說明。要保人故意隱匿，或因過失遺漏，或為不實之說明，足以變更或
    減少保險人對於危險之估計者，保險人得解除契約，其危險發生後亦同。保險法
    第六十四條第一項第二項前段分別定有明文。依上規定告知義務係法定之義務，
    要保人應存據實說明之義務，上訴人自不得主張被保險人不知有此義務存在；本
    件要保人即被保險人於簽立要保書時，要保人既對其曾患有「貧血」、「類風濕
    性關節炎」等事實知之甚明，即應據實告知；雖要保書及健康告知書有關詢問事
    項係由證人陳建成代為填寫，然亦係經由要保人授權同意證人陳建成代為填載，
    要保人亦不因之而免除據實告知之義務；且其後該要保書及健康告知書既已經要
    保人親自簽名認可，即係承認其上之內容為本人之陳述。而要保人於受證人陳建
    成詢問告知事項時，竟對於要保書及健康告知書上有關過去五年內是否曾因貧血
    、類風濕性關節炎而接受醫師治療、診療或用藥之詢問事項，均勾選「否」；雖
    證人陳建成於原審證述其知被保險人有關膝關節之病史，但因其認為沒關係故未
    填寫；而保險業務員於招攬保險時，性質上為保險人之使用人，保險人就其使用
    人之故意過失，應與自己之故意過失負同一之責任；是就被保險人有關風濕性關
    節炎部分之疾病，係因被上訴人之使用人未予據實填載，而致被上訴人未能知悉
    ，自應予自己之故意過失負同一之責任，被上訴人以此為由，主張被保險人違反
    保險法第六十四條規定之告知義務，而解除其與被保險人之保險契約，固不可採
    。惟就有關被保險人有貧血之病史部分，被保險人分別於八十四年十月十一日住
    院治療貧血及左膝全人工關節置換術二十二日及八十七年二月九日住院，治療貧
    血及右膝全人工關節置換術十五日，第二次住院，更經多次輸血治療，出院後於
    八十七年七月二十三日及同年八月十三日、八十八年四月一日仍有貧血之病症及
    治療，是要保人於八十八年一月二十六日投保時仍屬繼續性之貧血治療中，如此
    重大病情，於訂約時不可能遺忘或不知，竟於健康告知事項，對於有關過去五年
    內是否曾因貧血、類風濕性關節炎而接受醫師治療、診療或用藥及住院七日以上
    之詢問事項，均勾選「否」；顯然故意隱匿病情，要保人既於受保險人書面詢問
    時，未對被上訴人之業務員為說明曾因貧血症住院七日以上，其要保人未履行據
    實告知義務之理甚明。且被保險人是否貧血，其身體狀況自與一般健康之人不同
    ，是保險人將之列入被保險人之告知事項，使保險人得依其健康狀況得以正確評
    估，決定是否予以承保。又據被上訴人主張：如有缺鐵性貧血情形，均有發生胃
    腸道腫瘤之可能，本件被保險人有這種貧血之情形，所以必須調閱其病歷資料，
    由公司的核保部審核，一般情形如血液檢驗血色素低於八‧○，即與胃道腫瘤有
    因果關係。根據國軍八○三總醫院之檢驗，被保險人於八十七年四月九日的血液
    檢驗申請單上記載，被保險人的ＨＧＢ是五‧一g/d％，與八‧○g/d之標準相差
    甚多等情。並據被上訴人提出並為上訴人所不爭之該公司核保手冊及醫學文獻哈
    里遜內科學二版中冊第十一篇血液學和腫瘤學（麥格碓希爾出版社出版）影本為
    證，經查依該公司核保手冊關於貧血症之核保，女性血紅素值低於八．０即應從
    嚴審核，並暫緩承保至該症狀適當充分的治療。又觀前開內科學有關於「病理性
    血鐵丟失及隨後發生的缺鐵性貧血多數情況下見於胃腸道疾病，：：：，所有缺
    鐵性貧血病人均有胃腸道腫瘤可能。」等語之記載，再據國軍八○三總醫院之檢
    驗，被保險人於八十七年二月九日的血液檢驗申請單（同月十一日檢出報告）上
    記載，被保險人的ＨＧＢ（血紅素值）是五‧一g/dl，與八‧○g/dl之標準相差
    甚多（見原審卷第二一０、二一一頁）。而被保險人就此事項，未對保險人即被
    上訴人為告知，其縱非故意隱匿，亦屬過失遺漏，參以前述被上訴人公司核保手
    冊，顯然足以變更或減少被上訴人對於危險之估計。又被上訴人係於八十八年六
    月十六日向國軍台中總醫院調閱病歷摘要影本，而該院係於同日以八十八年六月
    十六日八八民診查字第五八九號函檢送，始知悉被保險人有違反告知義務，此有
    國軍台中總醫院九十一年十月二十九日（九一）民查字第五五三六號函可稽，並
    為上訴人所不爭，被上訴人於未逾一個月之八十八年七月十三日以存證信函通知
    被保險人終止其與被保險人間之保險契約及其附約，且該終止之意思表示，亦已
    經送達被保險人，其所為解除契約，於法並無不合。
七、又上訴人主張被保險人投保時未說明之事項，與嗣後所發生之保險事故，即被保
    險人係因胃癌併腹膜轉移而死亡，顯無因果關係，依保險法第六十四條第二項但
    書之規定，被上訴人不得解除契約。惟按保險法第六十四條第二項規定「要保人
    故意隱匿，或因過失遺漏，或為不實之說明，足以變更或減少保險人對於危險之
    估計者，保險人得解除契約；其危險發生後亦同。但要保人證明危險之發生未基
    於其說明或未說明之事實時，不在此限」。其但書之立法理由固在限制保險人之
    任意解除契約，故有要保人證明危險之發生未基於其說明或未說明之事實時，不
    在此限之規定。惟此仍係指保險契約之解除係在保險事故發生之後，如要保人能
    證明危險之發生未基於其說明或未說明之事實時，保險人仍不得解除契約；至於
    保險事故發生前之保險人依同法六十四條第二項前段為解除契約，自無要保人證
    明危險之發生是否未基於其說明或未說明之事實之問題。本件被保險人係於八十
    八年七月三十日起赴醫院就醫，並於同年八月六日手術全胃切除，嗣經切片檢查
    發現已患胃癌併腹膜轉移等病，而於同年十月十一日死亡，其保險事故之發生，
    均在被上訴人為解除契約之八十八年七月十三日以後，依前揭說明，自無保險法
    第六十四條第二項但書之適用，且依前述醫學文獻所載「病理性血鐵丟失及隨後
    發生的缺鐵性貧血多數情況下見於胃腸道疾病，：：：，所有缺鐵性貧血病人均
    有胃腸道腫瘤可能。」，被保險人之未告知之貧血症難謂與其後發生胃癌併腹膜
    轉移死亡無因果關係。上訴人另以：本件被保險人向劉秋芬是在八十七年二月十
    一日經醫師診斷為缺鐵性貧血，經二月治療後恢復正常，而在八十八年四月二十
    三日胃潰瘍住院，當時亦未發現胃癌，及至八十八年八月六日澄清醫院方檢查出
    胃癌，由此可知，向劉秋芬缺鐵性貧血在經二個月後恢復正常，未再出現相同情
    形，並歷時一年六個月後始發現胃癌，二者間難謂有因果關係，否則，若係胃癌
    引起缺鐵性貧性，向劉秋芬之缺鐵性貧血症狀不可能治癒云云，惟查：本件被保
    險人向劉秋芬在在八十四年十月十一日即因兩膝退化性關節炎及貧血住院治療二
    十二日（見原審卷第一五八頁出院病歷摘要）；又於八十七年二月九日因病住院
    同月十一日經醫師診斷為缺鐵性貧血等病，經十五日治療，並多次輸血，於同月
    二十三日出院，（見原審卷第一九八頁至二三九頁病歷），出院後於八十七年七
    月二十三日及同年八月十三日、八十八年四月一日仍有貧血之病症及治療，於八
    十八年五月十九日已有胃潰瘍、八十八年十月七日、十一月十六日則檢出有血液
    流失引起之鐵質缺血性貧血及胃惡性腫瘤，足證向劉秋分貧血症並未治癒，且係
    繼續中，此有該院之病歷記錄單可稽（見原審卷第一三七至一四０頁），上訴人
    指貧血症業於八十七年二月十一日發現後，經二月治療已痊癒，顯與事實不符。
    其執此主張向劉秋芬缺鐵性貧血與其後發現之死亡原因胃癌無因果關係，而指被
    上訴人之解除契約，於法無據云云，顯非可採。至上訴人以被上訴人在向劉秋芬
    因胃潰瘍住院，仍同意理賠向劉秋芬因胃潰瘍住院之醫療保險給付，顯見被上訴
    人亦知悉貧血與胃腸道疾病間不存在必然之因果關係，方會同意理賠胃潰瘍住院
    醫療給付云云，惟查對於出險之理賠，保險人本得酌情處理，尚不得以被上訴人
    對於住院費醫療保險給付之小額理賠，即推定被上訴人亦知悉貧血與胃腸道疾病
    間不存在必然之因果關係，顯屬倒果為因之推論，自無可採。又上訴人引「對價
    平衡說」及保險法權威學者江朝國教授之見解，以保險事故發生後，若保險人查
    知要保人於訂約時有違反據實說明義務之事實，而該事實和保險事故之發生無因
    果關係者，保險人不得主張解除契約云云，惟本件被保險人未告知之貧血症與其
    後發生胃癌併腹膜轉移死亡顯有因果關係，已如前述，而與上訴人引述前開理論
    ，事實不同，自不得相提並論，併此敘明。
八、綜上所述，被上訴人所辯其與被保險人之保險契約已經於八十八年七月十三日以
    被保險人違反保險法第六十四條規定告知義務為由，而為解除契約等情，堪值採
    信。從而，被上訴人與被保險人間之保險契約既已經被上訴人為解除而失其效力
    ，上訴人依業經解除之保險契約法律關係，訴請被上訴人應給付上訴人丁○○、
    甲○○、戊○○、丙○○、乙○○一百十七萬七千零五十元，應給付上訴人丁○
    ○一百零三萬三千元，及均自起訴狀繕本送達翌日即八十九年八月二十六日起至
    清償日止，按週年利率百分之十計算之利息，為無理由，應予駁回。又上訴人之
    訴既經駁回，其假執行之聲請，即失所依附，自應併予駁回。原審為被上訴人勝
    訴之判決，核無違誤，上訴人仍執前詞指摘原判決不當，求為廢棄，為無理由。
九、本件事證已明，兩造其餘主張與舉證，經核均與本院前開認定無礙，爰不予一一
    論述，附此述明。
據上論結：本件上訴為無理由，依民事訴訟法第四百四十九條第一項、第七十八條、
第八十五條第一項前段，判決如主文。
中      華      民      國    九十二    年      三      月      十一    日
~B1民事第四庭審判長法  官  黃斐君
~B2                法  官  陳蘇宗
~B3                法  官  張鑫城
右為正本係照原本作成。
如對本判決上訴，須於收受判決送達後二十日內向本院提出上訴書狀，其未表明上訴
理由者，應於提出上訴後二十日內向本院提出上訴理由書（須按他造人數附具繕本）
，並繳納送達用雙掛號郵票拾份（每份拾肆元）。
上訴時應提出委任律師或具有律師資格之人之委任狀；委任有律師資格者，另應附具
律師及格證書及釋明委任人與受任人有民事訴訟法第四百六十六條之一第一項但書或
第二項（詳附註）所定關係之釋明文書影本。
~B                書記官  劉智文
中      華      民      國    九十二    年      三      月     十四     日
附註：
民事訴訟法第四百六十六條之一（第一項、第二項）
對於第二審判決上訴，上訴人應委任律師為訴訟代理人。但上訴人或其法定代理人具
有律師資格者，不在此限。
上訴人之配偶、三親等內之血親、二親等內之姻親，或上訴人為法人、中央或地方機
關時，其所屬專任人員具有律師資格並經法院認為適當者，亦得為第三審訴訟代理人
。
                                                                        Ｙ


司法院資訊處製作；財團法人民間司法改革基金會備份。
